【裁判字號】    94,重訴,420
【裁判日期】    950526
【裁判案由】    塗銷不動產所有權移轉登記
【裁判全文】
臺灣臺北地方法院民事判決             94年度重訴字第420號
原      告  丁○○
原      告  甲○○
原      告  丙○○
訴訟代理人  戊○○律師
            蔡  真律師
被      告  庚○○
訴訟代理人  李文中律師
            盧昱成律師
上列當事人間塗銷不動產所有權移轉登記事件，本院於民國95
年5月1日言詞辯論終結，判決如下：
    主  文
原告之訴及假執行之聲請均駁回。
訴訟費用由被告負擔。
    事實及理由
一、原告主張：其父即被繼承人林志忠於民國（下同）93年9月
    17日因癌症住院治療，嗣於同年10月4日陷入昏迷狀態，並
    於同年月6日上午11時15分病逝。詎被告即被繼承人配偶於
    同年月13日向台北市大安地政事務所遞送土地登記申請書，
    以贈與為登記事由，並附上93年10月6日之「土地贈與所有
    權移轉契約書」、「建築改良物贈與所有權移轉契約書」（
    下稱系爭贈與契約書），將被繼承人林志忠所有坐落於台北
    市○○區○○段1小段218地號及其上建物門牌號碼台北市○○區○○里○鄰○○○路○段25巷8號房屋（下稱系爭不動產
    ）移轉於自己名下，迨原告處理後事完畢，始知上情。然被
    繼承人林志忠與被告感情不睦，分居已近1年，住院期間更
    拒絕被告探病，死亡時被告亦未送終，且被繼承人林志忠曾
    於93年9月21日以口授錄音遺言，表示被告需拿出新台幣（
    下同）1,000萬元才能將系爭不動產過戶，可見被繼承人林
    志忠應無於同年月22日即將系爭不動產贈與被告之可能，而
    依被繼承人林志忠身體不適卻仍親自書立提領外匯存款委託
    書之仔細程度，被繼承人林志忠於當日意識清楚，系爭贈契
    約及切結書尚無由被告之女乙○○代書之可能，且何以其中
    一紙有簽名、蓋用指印及蓋章，另一紙卻僅有簽名及蓋用指
    印？是系爭贈與契約書及切結書之真正本有疑義。又被繼承
    人林志忠於93年10月6日意識不清已無法為任何意思表示，
    依民法第75條之規定，被繼承人林志忠所為之贈與意思表示
    為無效，被告以贈與為由而將系爭不動產移轉於其名下，必
    屬虛偽不實，該贈與關係當然無效，被告以此不實文件擅自
    辦理系爭不動產所有權移轉登記，亦屬無效，且辦理移轉時
    贈與人業已死亡，贈與契約無效，登記亦為無效。為此，爰
    依民法第113條、第767條、第184條之規定，訴請被告塗銷
    系爭不動產於93年10月6日以贈與為原因所為之移轉登記，
    並回復至被繼承人林志忠全體繼承人名下。並聲明：被告應
    將坐落於台北市○○○○段1小段218地號土地及其上門牌號
    碼台北市○○區○○里○鄰○○○路○段25巷8號房屋，於93
    年10月6日以贈與為登記原因所為之所有權移轉登記塗銷；
    願供擔保請准宣告假執行。
二、被告則以：被繼承人林志忠於93年9月17日住院後，因深感
    體力衰退，遂於同年9月22日請參女乙○○代筆書立系爭贈
    與契約書（內容略為：「立契約書人林志忠贈與配偶庚○○
    土地（大安區○○街○○段、地號0218、面積3,691平方公尺
    、權利193/10,000）、建物（307大安區○○○路○段25巷8
    號、基地座落瑞安1小段218、地面積146.17、權利範圍全部
    ）、現金430萬元及外匯美金39,000元，其中現金與外匯美
    金由小女乙○○提領，並全數交付給配偶庚○○，於立契約
    後三個月內完成」），被繼承人林志忠並親自簽名，嗣經乙○○詢問力信代書事務所己○○代書，於代書指示下由乙○○代擬委託切結書，於同日請被繼承人林志忠過目簽名後，
    即交由乙○○辦理系爭不動產之過戶事宜，並於同年10月4
    日將全部文件交由代書辦理，是被繼承人林志忠係於意思能
    健全之情況下書立贈與契約，並於生前授權代書辦理系爭不
    產之過戶事宜，受任人既依本人之生前授權，復未違背其本
    意，委任關係自不因委任人於委託事務處理完畢前死亡而告
    消滅，是本件贈與行為暨移轉所有權登記均屬合法有效等語
    ，資以抗辯。並聲明：原告之訴駁回。如受不利判決，願供
    擔保請准宣告免為假執行。
三、經查本件被告為被繼承人林志忠之配偶，並係原告之繼母，
    被繼承人林志忠於93年9月17日因癌症住院治療，嗣於同年
    10月6日上午11時15分逝世，被繼承人之參女乙○○則於同
    年10月4日將伊代筆之系爭贈與契約書及委託切結書等文件
    交付力信代書事務所之代書己○○，持以向地政事務所申請
    將系爭不動產移轉於被告名下等情，有原告提出被繼承人林
    志忠之死亡證明書、土地登記申請書、戶口名簿、被繼承人
    林志忠之印鑑證明書、系爭土地及建物所有權狀及被告提出
    之系爭贈與契約及切結書（見本院第1卷第8頁至第24頁、第
    45 頁、第46頁）等件為證，並為兩造所不爭執，應可信實
    。惟原告主張系爭贈與契約書及切結書並非真正，且係被告
    趁被繼承人林志忠意識昏迷之情況下所為，復於被繼承人林
    志忠死亡後始辦理過戶登記，是系爭不動產之贈與及移轉登
    記行為均屬無效，則為被告否認，並以前揭情詞置辯。是本
    件之爭點即在於：原告請求塗銷系爭不動產所有權之移轉登
    記有無理由？系爭不動產所有權之移轉登記是否無效？本件
    被繼承人林志忠於93年9月22日所為之系爭贈與契約及切結
    書是否為真正？倘若真正者，被繼承人林志忠是否係在意識
    不清之狀況下而為贈與系爭不動產之意思表示？茲分述如下
    。
四、原告雖主張其父即被繼承人林志忠於93年9月17日住院治療
    癌症，嗣於同年10月4日陷入昏迷狀態，並於同年10月6日上
    午11時15分病逝，豈有可能於同年10月6日以贈與為登記事
    由，同意將系爭不動產贈與並移轉所有權登記予感情不睦、
    分居已近1年之被告？被告於被繼承人病故後之同年月13日
    始向台北市大安地政事務所遞送土地登記申請書，因之質疑
    系爭不動產所有權之贈與及移轉登記行為均屬無效。惟查：
(一)被繼承人林志忠於93年9月17日因癌症住院後，即於同年月
    22日囑參女乙○○代書系爭贈與契約，內容載明：「立契約
    書人林志忠贈與配偶庚○○土地（大安區○○街○○段、地
    號0218、面積3,691平方公尺、權利193/10,000）、建物（
    307 大安區○○○路○段25巷8號、基地座落瑞安1小段218、
    地面積146.17、權利範圍全部）、現金430萬元及外匯美金
    39,000元，其中現金與外匯美金由小女乙○○提領，並全數
    交付給配偶庚○○，於立契約後三個月內完成。」等語（見
    本院第1卷第16頁），並在立契約人處親自簽名暨按捺指紋
    ，同時囑託參女乙○○代書切結書，內容記載: 「茲委託力
    信地政事務所之己○○代書代為辦理土地（大安區○○街○○段、地號0218、面積3,691平方公尺、權利193/10,000）
    及建物（307大安區○○○路○段25巷8號、基地座落瑞安1小
    段218、地面積146.17、權利範圍全部）贈予過戶移轉給配
    偶庚○○，日後有關之糾紛與力信事務所無關。」等語（見
    本院第1卷第17頁），且在委託人、立書人處親自簽名暨按
    捺指紋並加蓋個人私章，此有系爭贈與契約及切結書在卷可
    稽。
(二)證人即地政代書己○○並到場具結證稱：「當初所有權人是
    林志忠先生，因為我曾經受其委託出售中山北路的一間房子
    ，所以這樣認識他，中山北路的房子要交屋時，林教授特別
    帶他的女兒乙○○來，並經過林志忠特別介紹，表示以後有
    其他問題，會請他的女兒來跟我接洽，這個案子是在92年7
    月份，8月份交屋，這中間就沒有再聯絡，大概在年底時，
    林教授問我有沒有空，他表示有些不動產的問題要問我，並
    且又帶了乙○○一起來，那時候他就提到如果說有繼承的問
    題的話，他那次沒有特別說是他本人，只是說繼承的問題，
    不動產要如何節稅，還有前妻及子女之間要如何處理，詢問
    指定繼承要如何辦理，但並未言明是他自己的事情，那時候
    我是有跟他講到說，如果你有這部分的問題，有可能的話過
    戶給老婆，直接用夫妻贈與的方式，這樣可已取得完全處分
    的權利，縱使是在死亡前兩年的贈與要列入遺產來申報，其
    他的繼承人也不得出面來主張。然後他就說他大概知道了，
    那他再回去跟他朋友講，那次我有特別感覺，那是他自己的
    問題，但是我沒有再去問他，我只跟他說，沒有關係，如果
    有問題，你再來問我，後來7、8月的時候，他又打好幾次電
    話給我，但是我不知道他們的考量點在那裡，我當初的感覺
    是他好像是要給女兒，但是如果給女兒的話，這有涉及贈與
    稅的問題。後來電話聯絡多次（這都是乙○○聯絡的，因為
    林志忠介紹之後的事情都是乙○○處理）之後，我就是說，
    如果他要辦的話，就把資料備齊再來辦，10月6日開始申辦
    ，乙○○10月初的時候拿了權狀，戶口名簿影印本，林志忠
    印鑑證明，林志忠的印鑑章，林志忠切結書．．．．因為這
    是之前我有說如果林先生沒有出面的話，要提出授權書，這
    是我跟林小姐說的，所以林小姐就把資料帶來，之後我就開
    始申辦。後來都是跟乙○○聯絡，但是其中也有跟林志忠通
    過1、2次電話。」、「我們是從報稅開始起算。這件事10月
    6日開始報稅。稅捐處核稅下來要3到5天，之後我們再通知
    客戶去繳費，所以收款章日期10月12日是繳納稅金的日期。
    」、「這件案子是10月12日去繳稅，這是夫妻贈與的案件，
    我們還要向國稅局申報贈與稅的問題，所以10月13日我們去
    國稅局申報免稅免稅單，然後才向地政事務所申請移轉登記
    。」、（請問證人，你是否知道林志忠先生是在10月6日過
    世？）辦案件的時候，我不知道，但是事後完成的時候，我
    才知道。」、「（請問證人林志忠的筆跡是否如切結書所載
    ？）是的，我看那個簽名是蠻像的，庭呈之前的買賣契約其
    尚有林志忠本人親筆簽名，當時他的筆跡是比較工整。」
    等語（見本院卷1第53頁背面至第54頁背面、第55頁背面）
    。
(三)參之證人即地政代書己○○所提出伊之前受被繼承人林志忠
    委託出售中山北路房產之契約書，核與系爭贈與契約書及切
    結書互相比較，以肉眼目視，系爭切結書上蓋用之私章與前
    開92年7月間之不動產買賣契約書上蓋用之私章（見本院卷2
    第85頁至第90頁）及被告所提93年月23日之鑑證明（見本院
    卷1第20頁），互相吻合，而被繼承人林志忠之私章係由其
    本人自行保管乙節，亦經證人乙○○證述在卷（見本院卷1
    第56頁），並為原告所不爭執，堪認前開書證上之蓋用私印
    章之部分，應係被繼承人林志忠所自為無訛；且前開92年7
    月間之不動產買賣契約書被繼承人林志忠所為之簽名（見本
    院卷2第89頁至第91頁），核與系爭贈與契約書及切結書上
    載被繼承人林志忠之簽名，無論在運筆、走勢方面，亦無一
    不符，再以之與被告所提被繼承人林志忠於93年3月18日所
    為董事會會議之列席簽到紀錄上之簽名（見本院卷2第94頁
    ）、及93年月1日之住院申請書（見本院卷2第95頁）及其他
    書寫跡（見本院卷2第96頁）相較，系爭贈與契約書及切結
    書上「林志忠」之簽名許係因病中之故而稍為潦草一點，但
    仍可認定系爭贈與契約書及切結書上「林志忠」之簽名，確
    係被繼承人林志忠所親為。
(四)而另證人即被繼承人林志忠之參女乙○○亦到場證稱：「房
    子原先是我父親的，後來我父親在他住院的期間，跟我說他
    的時間可能不多了，他跟我說要把這棟房子及現金的部份移
    轉給我媽媽。這部分的事情，他是交代我去處理，他叫我回
    去把建國南路這棟房子的地號抄下來，然後寫贈與契約，沒
    有找別人幫忙。他叫我處理這件事情，我不知道我爸叫我處
    理這件事情，有沒有讓我的兄弟姊妹知道，我是請代書辦理
    的，因為前年我父親賣房子的時候就有帶我去見過陳代書，
    所以系爭不動產也是委請陳代書來幫忙處理。我父親要我去
    找陳代書處理，所以我就去找陳代書處理，我跟陳代書都是
    通電話，他跟我說要準備什麼資料，我就準備給他。」、「
    切結書及贈與契約的內容是我寫的，但是簽名的是我父親，
    這是九月間的事情。這是在醫院裡面簽的，只有我跟我父親
    在場，沒有其他的人在場。那時候我父親的意識很清楚。」
    等語（見同前卷第55頁至第56頁）。
(五)又被繼承人林志忠於93年9月22日在醫院住院時，意識仍清
    楚，可表達身體不適之部位，此有國立台灣大學醫學院附設
    醫院94年8月22日校附醫秘字第0940209062號函（見本院第1
    卷第80頁）可稽。
(六)前開證人即地政代書己○○與兩造間素無嫌隙，其既到場並
    具結為證，應無甘冒偽證之重刑罪責而故為不實證詞之可能
    ，且其證詞所述之內容情節及受委託處理事務之時序進展，
    在在合情入理，是其所為之前開證詞，應可採信。而另證人
    即被繼承人林志忠鍾愛之參女乙○○在本院行隔離訊問之情
    形下，到場所為之證詞及細節部分，核與證人即地政代書己○○所述相同，是渠等所為之證詞，均應可採信。據上所述
    ，足見被繼承人林志忠心中早有如何分配其所有財產之定見
    ，並於93年9月22日在醫院住院時，意識仍清楚之情況下，
    囑隨侍在側之參女乙○○代書系爭贈與契約及切結書，並交
    付原有往來之地政代書即證人己○○代辦理系爭不動產之贈
    與及所有權移轉登記事宜。是原告主張被繼承人林志忠於93
    年9月22日時已識不清，所為之意思表示無效，並主張系爭
    不動產之過戶事宜係被告在被繼承人林志忠往生後始前往辦
    理，亦屬無效云云，均與事實不符，並無可取。
(七)原告雖云被繼承人與被告感情不睦、分居已近1年，焉有可
    能同意將系爭不動產贈與並移轉所有權登記予被告？惟此為
    被告否認，而原告對此復未舉證以實其說，是其此部分之主
    張，自無可取。況由證人即地政代書己○○前開所為之證詞
    亦可得知，被繼承人林志忠實欲將不動產贈與女兒，惟慮及
    贈與稅及不動產如何節稅之問題，乃屬意過戶予配偶，直接
    用夫妻間贈與之方式，如此一來即可取得完全處分之權利，
    縱使是在死亡前兩年的贈與要列入遺產來申報，其他的繼承
    人亦不得出面主張權利，再觀之由原告提出之所謂之被繼承
    人林志忠之錄音遺言內容，亦有「．．．我希望建國南路房
    子地段非常好，不希望轉給別人，我們希望留給自己。我跟
    敏敏（即證人乙○○）討論過，要敏敏轉達給庚○○（即被
    告），就是說，現在當然建國南路的房子，大概估價來講呢
    值得一千五六百萬，當然還要扣掉遺產稅很多，還不曉得是
    多少．．．」等語（見本院卷2第37頁），足見被繼承人林
    志忠確有將系爭不動產贈與予被告之真意至明。而由被繼承
    人林志忠所填寫之住院申請書上載重要事情聯絡人（見本院
    卷2第95頁）及特殊檢查同意書（並同意接受必要急救處置
    ，見本院卷1第184頁）以觀，上載之聯絡人及立書人均係乙○○，及證人己○○前開證述林志忠委託代書處理不動產買
    賣時即攜乙○○同行，並對代書表示以後授權乙○○處理相
    關財產事宜等情，堪認證人乙○○雖係原告同父異母之妹妹
    ，但卻係與被繼承人林志忠在台共同生活之鍾愛參女，是證
    人乙○○證稱伊係依被繼承人林志忠所囑而代書系爭贈與契
    約書及切結書，經被繼承人林志忠簽署後，交由被繼承人林
    志忠指定之地政代書己○○辦理系爭不動產之過戶事宜，核
    與事實相符，信屬可取。
(八)原告復以被繼承人林志忠既係意識清楚，依其仔細之個性，
    應自行書立，且立書人處，切結書上為簽名、蓋章、按奈指
    印均有之，而同日所為之贈與契約卻無蓋章云云，因之質疑
    系爭贈與契約及切結書之真正。惟查，被繼承人林志忠當時
    意識清楚，並不表示其身強體健，書寫財產事宜及不動產標
    的位置暨坐落地號等等，確係繁鎖又耗費心力，佐之證人乙○○在遭質詢何以被繼承人不書寫系爭贈與契約之全文時，
    答稱：「因為是他叫我回去抄地號，持分等，我父親在入院
    前就已經準備要去辦理，所以將權狀交給我。」等語（見本
    院卷1第56頁），再衡之被繼承人林志忠當時之病體狀況，
    囑由其信賴之女兒乙○○代書，再自行簽名、按指印，事屬
    平常，並無不當或可疑之處。原告又質疑何以被繼承人在系
    爭贈與契約不蓋章而蓋指印，及同日簽署之切結書上蓋章，
    但系爭贈與契約卻未蓋章，然證人乙○○亦答稱不知，並稱
    ：「他跟我說這是要去辦理印鑑證明的章。章是我父親蓋的
    ，我沒有問為何他壹張有蓋章，壹張沒有蓋章。印章也是我
    父親保管的。」等語（見本院卷1第56頁）。被繼承人當時
    之心思所想，旁人縱難得悉，然客觀而論，被繼承人林志忠
    之印鑑章既係由伊本人自行保管，已如前述，是若旁人應無
    法盜蓋林志忠本人保管之印鑑章，且果若有人意圖偽造系爭
    贈與契約書或切結書者，亦大可同時在系爭贈與契約書及切
    結書上同時蓋用被繼承人林志忠之印鑑章，豈有一份盜用印
    章另一份則無之理？徵之被繼承人林志忠當時意識仍清楚健
    全，亦應無被強按指紋之可能，是被繼承人林志忠在系爭贈
    與契約書及切結書上按捺指紋，應係其為示慎重之舉，並可
    符合原告所述之其仔細之個性，殆可認定。原告執此質疑系
    爭贈與契約書及切結書之真正，並無可取。此外，原告迄未
    提出系爭贈與契約書及切結書係遭人偽造之證據，是其主張
    系爭贈與契約書及切結書並非真正，系爭不動產所有權之移
    轉登記亦屬無效云云，並無可採。
(九)又原告主張被繼承人林志忠曾於93年9月21日以錄音遺言表
    明系爭不動產要過戶給被告，則被告須拿出一千萬來，可見
    系爭不動產之贈與契約不實、其所有權移轉登記行為無效云
    云，並提出被繼承人林志忠於93年9月21日之錄音遺言暨譯
    文一份為證。被告雖未否認該錄音之男聲係被繼承人林志忠
    之聲音，惟查，該錄音之內容陳述並非連續錄音，其間有明
    顯之斷訊，原告亦自承該錄音係間續完成，且錄製時證人乙○○並不在場、護士亦係打完針即離去等語（見本院卷2第
    41頁背面），僅有原告丁○○與被繼承人林志忠2人在病房
    內而已，並無其他子女在場見證，依民法第1195條之規定，
    顯難認係被繼承人林志忠所為之口授遺囑至明。且該錄音之
    內容略以「．．．．．哥哥（即原告丁○○）是林家長子，
    敏敏（即證人乙○○）是在台灣共同與庚○○住方面的女孩
    子，所以我希望很多事情透過小忠（指原告丁○○）、小玲
    （指丙○○）、偉偉（指甲○○）、敏敏，四個人用理性合
    的方式，沒有處理財產，你們大家商量怎們處理，但是不要
    變成一個為了財產，引起在外面被人取笑。因為爸爸在的時
    候，也是對名譽方面非常的重視，．．．．有很多人當然為
    都很喜歡在旁邊看笑話，所以我很希望大家考慮到這一點，
    不要變成這樣．．．．我希望大家互相商量，錢是身外物，
    像爸爸這樣生病，就花了很多錢。」、「．．．．但是我怕
    爸爸沒有福氣，爸爸特別叫小忠（即原告丁○○）錄音，錄
    完音以後，大家了解爸爸雖然不在，聲音還在，希望大家聽
    爸爸的話，爸爸地下有知，但是也希望你們各個家庭健康平
    安快樂幸福，好了。」（見本院第2卷第37頁、第38頁至第
    39 頁）等語，顯然被繼承人林志忠錄音之重點及其真意，
    即在於其所有之法定應繼承人萬勿在其往生後，為了一點其
    自幼奮鬥、努力節省下來的小小積蓄財產而起爭執，被人取
    笑，然事與願違，本件被繼承人林志忠錄音以求避免之事，
    仍然發生，實令人深感無奈。誠然，被繼承人林志忠在前開
    錄音中亦表明：「．．．．我希望建國南路房子地段非常好
    ，不希望轉給別人，我們希望留給自己。我跟敏敏討論過，
    要敏敏轉達給庚○○，就是說，現在當然建國南路的房子，
    大概估價來講呢值得一千五六百萬，當然還要扣掉遺產稅很
    多，還不曉得是多少。但是我為了簡單起見，就想啊要庚○○過戶給他的話，他必須拿出一千萬來，一千萬來，不管他
    用什麼方式，用房子貸款方式，用什麼方式，因為我也要公
    平起見，留一部份給林雅齡的四個孩子。．．．．．所以說
    在這這一千萬當中，我留一百萬，做各種過世及往生的事情
    。七百萬，一人一百萬．．．．」、「偉偉也回來了，那我
    想禮拜四大家都在一起，叫庚○○來，講好，大家簽字，那
    處理方式，每人印一份，但是我們要等到錢拿到了，才能過
    戶給她，沒拿到錢就不能過戶。」（見本院第2卷第38頁至
    第39 頁）等語，惟此充其量僅能證明被繼承人林志忠希望
    被告能拿出一千萬元來做分配（即法定繼承人一人一百萬元
    及處理後事使用），即至多僅係被告是否尚負有需提出一千
    萬元之作為義務，並不足據以否決或推翻被繼承人林志忠確
    有贈與系爭不動產予被告之真意，且前開錄音既係被繼承人
    林志忠於93年9月21日錄製，則被繼承人林志忠是否於翌日
    改變心意，亦未可知，況前開錄音亦不致影響被繼承人林志
    忠囑其參女乙○○代書贈與契約書及切結書內容之真正性或
    系爭不動產移轉登記行為之有效性。是原告執此錄音主張系
    爭贈與契約書及切結書非屬真正及系爭不動產移轉登記行為
    應為無效云云，仍無可取。
五、綜上所述，本件原告既未能證明被繼承人林志忠於93年9月
    22日所為之系爭贈與契約及切結書係屬偽造或被繼承人林志
    忠係在意識不清之狀況下而為贈與系爭不動產之意思表示，
    亦未能證明系爭不動產所有權之移轉登記有何無效之緣由，
    是原告提起本訴請求塗銷系爭不動產所有權之移轉登記，即
    屬無據，不應准許。原告之訴既不應准許，則其所為假執行
    之聲請，即失所附麗，亦不應准許。
六、至兩造其餘攻擊或防禦方法，及未經援用之證據，經本院斟
    酌後，認為均不足以影響本判決之結果，自無一一詳予論駁
    之必要，並此敘明。
七、結論：原告之訴為無理由，依民事訴訟法第78條，判決如主
    文。
中    華    民    國    95    年    5     月    26    日
                  民事第三庭    法  官  林振芳
以上正本係照原本作成
如對本判決上訴，須於判決送達後20日內向本院提出上訴狀
中    華    民    國    95    年    5     月    26    日
                                書記官  李淑芬


司法院資訊處製作；財團法人民間司法改革基金會備份。
